【裁判字號】    88,上更(二),61
【裁判日期】    890808
【裁判案由】    債務人異議之訴
【裁判全文】
臺灣高等法院臺南分院民事判決  八十八年度上更(二)字第六十一號  Ｊ
      上  訴  人  甲  ○  ○
      被上  訴人  乙  ○  ○  .
                              .
                  戊  ○  ○  .
                              住台北縣永和市○○里○○路六十二號四樓
                  丁  ○  ○  .
                              .
                  丙  ○  ○  .
                              住台北縣永和市○○里○○路六十二號四樓
      右四人共同
      訴訟代理人  林  華  生  律師
      複代  理人  鄭  慶  海  律師
右當事人間請求債務人異議之訴事件，上訴人對於臺灣臺南地方法院中華民國八十五
年三月九日第一審判決（八十四年度訴字第一一七○號）提起上訴，並為訴之變更，
判決後，經最高法院第二次發回更審，本院判決如左：
      主      文
原判決關於駁回上訴人後開第二項之訴部分及訴訟費用之裁判均廢棄。
被上訴人等應連帶給付上訴人新台幣參拾伍萬壹仟捌佰壹拾柒元，及自民國八十五年
五月七日起至清償日止，按週年利率百分之五計算之利息。
上訴人其餘上訴駁回。
第一、二審及發回前第三審訴訟費用由被上訴人等連帶負擔三分之一，餘由上訴人負
擔。
      事      實
甲、上訴人方面：
 一、聲明：求為判決：
（一）原判決廢棄。
（二）被上訴人應連帶給付上訴人新台幣（下同）一百零九萬八千五百四十五元及自
      民國（下同）八十五年六月十三日之準備書狀繕本送達之翌日起至清償日止，
      按週年利率百分之五計算之利息。
 二、陳述：除與原判決及本院前審判決記載相同者，予以引用外，補稱：
（一）查上訴人於五十二年六月三日向被上訴人借用四萬六千元債款部分，上訴人業
      已於五十三年一月二十一日出售坐落台南縣大內鄉○○段第二八四之一及二八
      五地號等二筆土地予案外人楊武達、楊武祥二人後，以所得之款九萬七千元償
      付積欠被上訴人之債務完畢。
（二）上訴人於五十四年七月卅一日向被上訴人借用砂糖未稅帳單一百五十六包，即
      一萬五千六百公斤，外加延滯利息即五十五年二月八日砂糖未稅棧單四十八包
      ，共四千八百公斤，合計二百零四包，即二萬零四百公斤部分；上訴人業已於
      五十六年五月二十三日出售坐落台南縣大內鄉○○段第二八八、二九九之一六
      及三○三之九地號等三筆土地予案外人蘇振能後，並以所得之款七萬元清償積
      欠被上訴人此部分之債務完畢，且被上訴人亦坦承有收受該款，實不容被上訴
      人事後任意設詞強指該款係清償地項債務。
（三）又上訴人於五十六年十月二十二日向被上訴人借用砂糖未稅帳單七十九包，七
      千九百公斤之債務部分，上訴人業已於六十四年十二月十七日，以郵局存證信
      函檢附面額十七萬元之支票一張寄交被上訴人收受，並已清償債務完畢，此亦
      為被上訴人所自承。
（四）另台灣台南地方法院六十四年度訴字第一一九八號事件，兩造業於六十四年十
      月六日達成和解，有該法院之和解筆錄及六十五年執字第二二一四號給付借款
      強制執行事件，由法院核發之六十六年六月六日南明院令執簡字第三○五七九
      號之執行命令各一份可憑。準此，可證台灣台南地方法院六十四年度訴字第一
      一九八號案之債務應已同時消滅無存。詎被上訴人當初確知前揭六十四年度訴
      字第一一九八號之債務已因和解而消滅，竟隱瞞已和解、無債務之事實，重複
      主張債務存在，誤導庭上作出與事實有所出入之輕判決，造成上訴人之債務已
      清償卻未返還，致不該給付者仍要被索償，無異一隻牛要被剝兩層皮，其主張
      豈是公平合理？
（五）再者，當初上訴人起訴時，系爭不動產尚未拍定，爾後於訴訟中即八十五年五
      月三十一日經拍定，拍定人並繳足價金，由執行法院發給權利移轉證書而執行
      程序終結，故上訴人遂主張因情事變更而以他項聲明代最初聲明，自合於民事
      訴訟法第二百五十六年第三款及第四百四十六條第一項但書之規定。今被上訴
      人仍執陳詞否認抗辯，亦非有理由，併予敘明。
（六）綜上所述，上訴人積欠被上訴人之債務，業已全部清償，至於超過五年以上之
      利息部分，更已罹於法定時效；從而被上訴人所領取之八十三年執妥字第四七
      四三號執行事件款即一百零九萬八千五百四十五元，及其所領遲延利息之款項
      部分，均屬不當得利，於法均應返還。因之上訴人依據不當得利之法律關係，
      訴請被上訴人等連帶返還，自非無據。
 三、證據：除援用於原審及本院前審所提之證據外，補提戶籍謄本六份為證。
乙、被上訴人方面：
 一、聲明：求為判決：駁回上訴。
 二、陳述：除與原判決及本院前審判決記載相同者，予以引用外，補稱：
（一）上訴人在原審係以被上訴人據以執行之執行名義即臺灣台南地方法院六十四年
      度拍字第六十三號拍賣抵押物之裁定，其所擔保之債權均已清償，甚至被上訴
      人尚且已多得五萬四千二百五十五元等情為其原因事實，求為判決撤銷臺灣台
      南地方法院八十三年度民執字第四七四三號所為之強制執行程序之判決，但並
      未另以不當得利之法律關係請求返還不當得利。是以本件應審酌者，在於被上
      訴人之債權是否已全部因清償而消滅，苟拍賣前尚有債權存在，不問其金額多
      寡，被上訴人聲請強制執行，即屬正當，亦即上訴人訴請撤銷強制執行程序，
      即屬無理由。
（二）茲上訴人已在  鈞院前審八十六年三月二十六日上訴理由狀中，自認臺灣台南
      地方法院八十三年度執字第四七四三號拍賣抵押物強制執行事件，拍賣前被上
      訴人尚有二十八萬六千八百九十五元之債權，惟被上訴人不承認僅有其所述之
      債權額而已；則上訴人訴請撤銷其強制執行程序，顯無理由，殆無疑義。今上
      訴人以拍賣程序已終結，而改請求被上訴人應返還一百零九萬八千五百四十五
      元之不當得利，顯係訴之變更，被上訴人不能同意。至上訴人雖主張因情事變
      更而以他項聲明代最初聲明，依民事訴訟法第四百四十六條第一項但書之規定
      ，無庸經被上訴人之同意，故其為訴之變更為合法云云。惟本件被上訴人之債
      權在拍賣前尚屬存在，已為上訴人所自認，只是債權金額兩造間有所爭執而已
      ；則上訴人訴請撤銷強制執行程序，顯然無理由。如因訴訟中強制執行程序已
      終結，反准其為訴之變更，顯非民事訴訟法第二百五十六條第三款立法之原意
      ；如認被上訴人有所謂溢領情事，上訴人本應另為請求。是以上訴人謂依民事
      訴訟法第四百四十六條第一項但書之規定，不須經被上訴人之同意得為訴之變
      更云云，容有誤會。
（三）又被上訴人以臺灣台南地方法院六十四年度拍字第六十三號拍賣抵押物之民事
      裁定為執行名義，連同本次執行在內，前後共聲請強制執行三次。第一次在原
      審法院六十四年度民字第三四○二號執行程序中，被上訴人僅受償五十一萬二
      千五百四十三元五角。第二次即原審法院六十九年執字第三○五一號強制執行
      事件，係扣除上開受償額及上訴人自動清償之十七萬元，就尚未受償部分，即
      ：(1)本金四萬六千元及自五十五年七月三十一日起之利息。(2)本金十四萬九千
      零四十三元（即六千六百三十三公斤砂糖）及自五十九年二月二十二日起算之
      違約金請求執行；結果被上訴人僅受償十一萬八千三百四十八元。第三次即本
      次原審法院八十三年執字第四七四三號執行事件，係就第二次尚未受償部分，
      即(1)十一萬四千九百九十二元及其中四萬六千元自七十三年三月二十一日起按
      年息百分之二十計算之利息。(2)四十七萬三千二百七十二元及其中十四萬九千
      零四十三元自七十三年三月二十一日起按年息百分之二十計算之違約金聲請執
      行。有原審法院民事執行處書記官在執行名義附記之執行受償金額及六十九年
      執簡第三○五一號強制執行金額分配表可稽，並有上開執行卷可按。故被上訴
      人因拍賣受償領取之金額，並無所謂溢領受償情事。況上訴人在第一次及第二
      次強制執行程序中，均以債權已全部清償為由，提起異議之訴，但均遭敗訴判
      決確定在案，有判決影本在卷可稽；尤見被上訴人歷次向法院聲請強制執行，
      均屬正當。至上訴人於八十七年三月三日主張之事實，被上訴人均否認之。
（四）另上訴人提起本件異議之訴，主張系爭借款在六十四年十二月十七日業已全部
      清償云云；無非以其在前兩次異議之訴所主張者為其依據，乃舊調重提。但既
      已受敗訴判決確定，自應受其拘束。
（五）本次最高法院發回意旨，有關約違金抵充順序之問題，姑不論上訴人從未有所
      主張，且應屬分配表異議之問題，更不發生所謂不當得利之問題，在本件似無
      再予審酌之餘地。其次關於上訴人出售前揭第二八八、二九九之一六、三○三
      之九地號等三筆土地予訴外人蘇振能之得款七萬元，係由介紹人楊走匯入被上
      訴人帳戶內之問題，業經另件已確定之異議之訴所審認，尤無重審之餘地。至
      關於利息之時效問題，  鈞院前審兩次判決之見解，洵無不合。
 三、證據：援用於原審及本院前審所提之證據。
      理      由
一、按訴之變更、追加，非經他造同意，不得為之。但第二百五十五條第一項第二款
    至第六款情形，不在此限；又因情事變更而以他項聲明代最初之聲明，並不甚礙
    被告之防禦及訴訟之終結者；亦不在此限；另訴之變更、追加他訴，於擴張或減
    縮應受判決事項之聲明行為無礙；民事訴訟法第四百四十六條第一項及第二百五
    十五條第一項第三款、第四款分別定有明文。本件上訴人於原審起訴時因系爭不
    動產尚未經原審法院民事執行處拍定，因此不論係相關事實之狀態或請求金額之
    多寡，均尚無從確定，故求為判命臺灣台南地方法院八十三年度民執字第四七四
    三號所為之強制執行程序應予撤銷。嗣上訴人對原判決不服，向本院提起上訴，
    而由本院以八十五年度上字第一九六號審理訴訟進行中，因系爭不動產已於八十
    五年五月三十一日經原審法院民事執行處以二百六十一萬七千八百元拍定，且拍
    定人謝永安已繳足價金，由該執行法院發給權利移轉證書而執行程序終結；上訴
    人即於八十五年六月十三日具狀陳明因情事變更，而有變更訴訟標的之必要，將
    其訴之聲明變更為被上訴人應給付上訴人二百六十一萬七千八百元，並自八十五
    年六月十三日準備書狀繕本送達之翌日起至清償日止，按週年利率百分之五計算
    之利息；係屬民事訴訟法第二百五十六條第一項第三款因情事變更而以他項聲明
    代最初之聲明之情形。後上訴人於八十七年五月六日又具狀請求被上訴人應給付
    上訴人一百零九萬八千五百四十五元及自八十五年六月十三日準備書狀繕本送達
    之翌日起至清償日止，按週年利率百分之五計算之利息；此係屬民事訴訟法第二
    百五十五條第一項第三款所謂減縮應受判決事項之聲明，依前揭之說明，自屬無
    礙（最高法院五十三年度台上字第九四三號判例參照）；於法均無不合，應予准
    許，合先敘明。
二、本件上訴人起訴主張：被上訴人以原審法院六十四年度拍字第六十三號拍賣抵押
    物裁定，向原審法院聲請而由該院民事執行處以八十三年度民執字第四七四三號
    ，就上訴人所有坐落台南縣大內鄉第四七四之九號及同段第二九九之一六號土地
    暨地上物，聲請強制執行之執行名義中所揭諸之債權，業經原審法院以六十四年
    度民執字第三四○二號、六十九年度民執字第三○五一號強制執行程序清償債務
    完畢，且已逾五年時效之利息，上訴人自得為主張，並拒絕給付；且被上訴人尚
    多分得五萬四千二百五十五元，爰依強制執行法第十四條前段之規定提起本訴，
    求為判命臺灣台南地方法院八十三年度民執字第四七四三號所為之強制執行程序
    應予撤銷；嗣於本件訴訟進行中，因原審法院八十三年度民執字第四七四三號強
    制執行事件，業於八十五年五月三十一日，經公開拍賣，由訴外人謝永安以二百
    六十一萬七千八百元得標買受拍定，並繳足價金，且經原審執行法院發給權利移
    轉證書，強制執行程序已告終結；惟被上訴人竟仍自原審法院八十三年度民執字
    第四七四三號強制執行程序中受償一百零九萬八千五百四十五元（包括執行費用
    ）；因情事變更而有變更訴訟標的之必要，爰依民事訴訟法第四百四十六條第一
    項但書之規定，本於不當得利及繼承之法律關係，求為判命被上訴人等應連帶給
    付上訴人一百零九萬八千五百四十五元及自前揭準備書狀繕本送達之翌日起至清
    償日止，按週年利率百分之五計算遲延利息之判決等語。
三、被上訴人等則以：上訴人已自認原審法院八十三年度執字第四七四三號拍賣抵押
    物強制執行事件，於拍賣前被上訴人尚有二十八萬六千八百九十五元之債權，且
    被上訴人不承認僅有其所述之該部分債權，因之上訴人訴請撤銷其強制執行程序
    ，顯無理由。再者，被上訴人以原審法院六十四年度拍字第六三號拍賣抵押物之
    民事裁定為執行名義，連同本次八十三年度執字第四七四三號強制執行在內，前
    後共聲請強制執行三次；其中第一次在原審法院六十四度民執字第三四○二號執
    行程序中，被上訴人僅受償五十一萬二千五百四十三元五角；第二次在原審法院
    六十九年度執字第三○五一號強制執行事件，係扣除上開受償金額及上訴人自動
    清償之十七萬元後，就尚未受償部分請求執行，結果僅受償十一萬八千三百四十
    八元；第三次即本次執行，係就第二次尚未受償部分執行；故被上訴人因原審法
    院之前揭拍賣而受償領取之金額，並無所謂溢領受償之情事。況上訴人在原審法
    院第一次及第二次強制執行程序中，均曾以債權已全部清償為由，向原審法院提
    起異議之訴，惟均遭敗訴判決確定；尤見被上訴人歷次向原審法院民事執行處聲
    請強制執行均屬正當等語，資為抗辯。
四、按時效完成後，債務人得拒絕給付；又無法律上之原因而受利益，致他人受損害
    者，應返還其利益；另以支付金錢為標的者，債權人得請求依法定利率計算之遲
    延利息；且解釋意思表示，應探求當事人之真意，不得拘泥於所用之辭句；而當
    事人主張有利於己之事實者，就其事實有舉證之責任；民法第一百四十四條第一
    項、第一百七十九條前段、第二百三十一條第一項、第九十八條及民事訴訟法第
    二百七十七條分別定有明文。次按主張常態事實者，就其事實無庸舉證，主張變
    態事者，應就變態事實負舉證義務，此為舉證責任分擔原則。再者，原告（即本
    件之上訴人）對於自己主張之事實（即起訴事實）已盡證明之責後，被告（即本
    件之被上訴人）對其主張於抗辯之事實，並無確實證明方法或僅以空言爭執者，
    當然認定其抗辯事實之非真正，而應為被告不利益之裁判；另主張法律關係存在
    之當事人，僅須就該法律關係發生所須具備之特別要件，負舉證之責任，至於他
    造主張有利於己之事實，應由他造舉證證明。換言之，被告（即被上訴人）就其
    所主張發生原因之事實，固有舉證之責任，若原告（即上訴人）自認此項事實而
    主張該債權已因清償、抵銷或其他原因而消滅，則此清償、抵銷或其他原因之事
    實，應由原告（即上訴人）負舉證之責任（最高法院十八年度上字第一六七九、
    二八五五號、二十八年度上字第一九二○判例參照）。
五、查本件上訴人主張被上訴人係以臺灣臺南地方法院於六十四年五月二十三日所為
    之六十四年度拍字第六十三號拍賣抵押物事件民事裁定為執行名義，先後三次向
    該法院民事執行處聲請拍賣抵押物，而經該院分別以六十四年度執字第三四○二
    號、六十九年度執字第三○五一號及八十三年度執字四七四三號強制執行事件，
    拍賣上訴人所有之不動產，且拍賣所得之價款（包括由被上訴人承受部分）業已
    經該院民事執行處制作分配表依法分配完畢之事實，已據上訴人於原審、本院前
    審及本院審理時陳述在卷，並有其所提出之原審法院六十四年度訴字第二三一九
    號、七十一年度訴字第一八七三號民事判決書影本各一件、六十四年度拍字第六
    十三號民事裁定影本一份、及抵押權設定契約書影本共四份、他項權利證明書影
    本三份及土地登記簿謄本影本二件在卷可參（原審卷第六至八、六十九至七十七
    頁，另見本院影印之執行卷）；並經本院前審向原審法院調取臺灣臺南地方法院
    六十九年度執字第三○五一號、八十三年度執字四七四三號強制執行事件卷宗查
    明屬實無訛（惟其中六十四年度執字第三四○二號案卷因已逾保存期限而銷燬）
    ，且為被上訴人所不爭執，自屬真實。
六、至上訴人另主張被上訴人對於其之債權業經原審法院以六十四年度民執字第三四
    ○二號、六十九年度民執字第三○五一號強制執行程序清償債務完畢，且已逾五
    年時效之利息，上訴人自得為主張，並拒絕給付；且被上訴人尚多分得五萬四千
    二百五十五元。惟被上訴人竟仍自原審法院八十三年度民執字第四七四三號強制
    執行事件所拍賣之價金中參與分配而受償一百零九萬八千五百四十五元；顯有不
    當得利之情形，自應返還予上訴人之事實，固上訴人於本院前審及本院審理時陳
    述在卷，並有臺灣臺南地方法院民事執行處強制執行金額計算書分配表影本一份
    為證（本院上訴卷第一一○頁）。惟此則為被告所堅決否認，並為前揭情詞之抗
    辯。從而本件應予審究者厥為：(一)被上訴人對於上訴人之債權是否已因前揭強制
    執行程序全部受償完畢。(二)上訴人主張被上訴人所受領超過五年之利息債權是否
    可採。(三)上訴人主張其已於五十三年一月廿一日交付九萬九千六百元及於五十六
    年交付七萬元予被上訴人是否有據，且是否影響原審執行法院就本件債務有關本
    金、利息及違約金之分配。經查：
（一）本件上訴人確有以其所有坐落台南縣大內鄉○○段第二八五號、第二八八號、
      第二九九之二號、第二九九之八號、第二九九之一○號、第二九九之一六號、
      第三○○之一號、第三○○之二號、第三○三之九號、第三○三之一六號、第
      三○三之二一號、第四七四之九號等十二筆土地供擔保設定抵押權之方式，先
      於五十二年六月三日向被上訴人借款四萬六千元，並約定清償日期為同年十二
      月三日；又於五十四年七月三十一日向被上訴人借用砂糖一萬五千六百公斤，
      並約定清償日期為五十五年七月三十一日；復於五十五年二月八日向被上訴人
      借用砂糖四千八百公斤，且約定清償日期為五十六年二月八日；再於五十六年
      十月二十二日向被上訴人借用砂糖七千九百公斤，至清償日期則約定為五十七
      年十月二十二日；另遲延利息除借款四萬六千元部分為月息三分外，其餘則均
      為月息二分五厘（即年息百分之三十），惟屆期上訴人均未清償之事實，已據
      被上訴人於原審、本院前審及本院審理時陳述在卷，並有其所提出之前揭原審
      法院六十四年度訴字第二三一九號、七十一年度訴字第一八七三號民事判決書
      影本各一件、六十四年度拍字第六十三號民事裁定影本一份、及抵押權設定契
      約書影本共四份、他項權利證明書影本三份及土地登記簿謄本影本二件在卷可
      參，且為上訴人所不爭執，自屬真實。
（二）原審法院六十四年度執字第三四○二號強制執行程序，於六十五年四月二十一
      日就前揭所示之不動產依法拍賣而拍定得款五十二萬元後，除清償被上訴人支
      出之執行費用七千四百五十六元五角外，其餘五十一萬二千五百四十三元五角
      ，加上上訴人另以面額十七萬元支票清償欠款，共計為六十八萬二千五百四十
      三元五角，以清償該筆土地之第一、二、三順位抵押權；即：
      (1)五十四年七月三十一日向被上訴人借砂糖一萬五千六百公斤（第一順位），
      及自五十五年八月一日起至六十五年四月二十日止，共九年八月又二十日，依
      每年遲延利息百分之二十計算（因依民法第二百零五條之規定，被上訴人就超
      過年息百分之二十部分無請求權），共四萬五千九百三十公斤，以每公斤平均
      十一元核計，共計五十萬五千二百三十元。(2)五十五年二月八日向被上訴人借
      用砂糖四千八百公斤（第二順位），及自五十六年二月九日起至六十五年四月
      二十日止，共九年二月十二日，依每年違約金以百分之二十計算，共計一萬三
      千六百三十一公斤，以每公斤平均十一元核計，共價十四萬九千九百四十一元
      。(3)五十六年十月二十二日向被上訴人借用砂糖七千九百公斤（第三順位），
      及自五十七年十月二十二日起至六十五年四月二十日止，共計七年五月二十八
      日，以每年百分之二十違約金計算，共計一萬一千八百四十公斤，依每公斤以
      十一元計算，共價十三萬零二百四十元。換言之，以前揭拍賣所得及上訴人另
      提出之十七萬元支票（有兌現）之總金額，持以清償第一順位及第二順位之抵
      押權，即共計六十五萬五千一百七十一元，則餘款（即二萬七千三百七十二元
      五角）自尚不足以清償第三順位之抵押權即所借之七千九百公斤部分之抵押債
      權，致此部分仍尚未清償完畢。嗣原審法院以六十九年度執字第三○五一號強
      制執行程序續予拍賣清償，因無人應買，乃由被上訴人以十四萬六千三百十元
      之價格，承受拍賣之前揭第二九九之二號、第二九九之八號、第二九九之一○
      號、第三○○之一號、第三○○之二號、第三○三之一六號、第三○三之二一
      號等七筆土地，而該筆款項除清償執行費用二萬三千五百三十一元、土地增值
      稅四千四百三十一元外，餘款十一萬八千三百四十八元，則用以清償債務，即
      ：(1)五十二年六月三日向被上訴人所借之抵押借款四萬六千元，及自五十五年
      七月卅一日起至七十三年三月廿日止，按中央銀行核定放款利率計算之利息即
      九萬二千一百二十六元，共計十三萬八千一百二十六元。(2)前次拍賣不足之第
      三順位抵押權六千六百三十三公斤，及自五十九年二月二十二日起至七十三年
      三月二十日止，以每年百分之二十之違約金計算，共計一萬八千六百六十六點
      八公斤，每公斤平均以二二點四七元計算，共價五十六萬八千四百八十六元。
      從而依比例分別分配，即(1)部分受償二萬三千一百三十四元。(2)部分受償九萬
      五千二百十四元，至其餘之債款即(1)部分為十一萬四千九百九十二元，(2)部分
      為四十七萬三千二百七十二元，則均未受償之事實，則有前揭原審法院六十四
      年度訴字第二三一九號、七十一年度訴字第一八七三號民事判決影本各一件、
      抵押權設定契約書影本共四份、他項權利證明書影本共三份、土地登記簿謄本
      、六十四年度拍字第六十三號民事裁定影本一紙、「甲○○抵押棧單清償明細
      表」及債權額母利計算書各一份附於原審法院六十九年度執字第三○五一號執
      行卷宗可參（見該卷一第十二頁、卷二第六十九頁），並經本院前審調取該六
      十九年度執字第三○五一號強制執行執行卷宗查明屬實無訛，且上訴人對於前
      揭強制執行程序亦不爭執，自亦屬真實。從而至此上訴人對於被上訴人仍未清
      償即尚積欠之債務厥為五十八萬八千二百六十四元，殆無疑義。
（三）另被上訴人因上訴人尚積欠其五十八萬八千二百六十四元之債務未還，遂於八
      十三年八月二十九日再向原審執行法院聲請強制執行拍賣程序，而經原審執行
      法院以八十三年度執字第四七四三號強制執行事件於八十五年五月三十一日，
      由訴外人謝永安以二百六十一萬七千八百元買受，並於同年六月六日由訴外人
      謝永安繳足價金，發給權利移轉證書而拍定；嗣於八十五年六月十二日由原審
      執行法院為分配時，乃將前次即：(1)分配不足之十一萬四千九百九十二元（包
      括本金四萬六千元，利息六萬八千九百九十二元）部分，並以本金四萬六千元
      ，計算七十三年三月二十一日起至八十五年六月六日止，共計四千四百六十一
      日，按年利百分之二十核算之利息（即十一萬二千四百四十二元，元以下四捨
      五入），總計二十二萬七千四百三十四元。(2)五十六年十月二十二日抵押之七
      千九百公斤部分，則以前次分配不足之四十七萬三千二百七十二元，並以本金
      十四萬九千零四十三元（即前次分配以每公斤平均二二點四七元計算之本金）
      ，計算自七十三年三月二十一日起至八十五年六月六日止，按年利百分之二十
      計算違約金（即三十六萬四千三百十八元），總計八十三萬七千五百九十元；
      作成分配表，並已由被上訴人自前揭原審執行法院八十三年度執字第四七四三
      號強制執行事件中受分配一百零六萬五千零二十四元（不包括執行費用三萬三
      千五百二十一元）之事實，亦據上訴人於原審、本院前審及本院審理時陳述在
      卷，並有前揭臺灣臺南地方法院民事執行處八十五年六月十二日強制執行金額
      計算書分配表影本一份參，且經本院前審調取該八十三年度執字第四七四三號
      強制執行事件執行卷宗查明屬實無訛，且為被上訴人所不爭執，自亦屬真實。
      惟本件上訴人在原審執行法院八十三年度執字第四七四三號強制執行事件中，
      已於八十五年六月二十四日原審執行法院分配期日時，對於前揭強制執行金額
      計算書分配表所列之利息部分，以超過五年時效期間，不得列入分配為由聲明
      異議，雖該聲明異議經原審執行法院於八十五年七月五日裁定駁回，然該裁定
      係以上訴人上開主張屬於實體法上之事由，非執行法院所得審酌為由，駁回其
      異議，有臺灣臺南地方法院八十三年度執字第四七四三號裁定影本一份在卷可
      參（本院上訴卷第五十七頁）；而解釋意思表示，應探求當事人之真意，不得
      拘泥於所用之辭句，民法第九十八條定有明文；因之上訴人上開之聲明，應認
      已對於被上訴人前揭利息部分之請求為時效之抗辯，應無疑義。至於前揭超過
      五年時效期間之利息或違約金雖已經原審執行法院依各債權人之債權比例分配
      予被上訴人，惟上訴人既已於前揭強制執行事件中，於八十五年六月二十四日
      原審執行法院分配期日時，對於前揭強制執行金額計算書分配表所列之利息部
      分，為時效之抗辯；且基於給付以外事由而受益之情形，是否有法律上之原因
      ，通常以受領人是否有取得此項利益之權利為斷；且不當得利之基本思想在於
      調節不當（即無法律上之原因）之損益變動，不當得利之構成，雖有其特定之
      要件，但衡平即係其最高指導原則，自應由法院依現行民法之基本價值判斷，
      秉此衡平之最高指導原則，調節不當之損益變動，因之應認此仍屬無法律上之
      原因而受利益，致他人受損害者。從而上訴人主張被上訴人八十三年度執字第
      四七四三號計算書分配表所列之利息部分，不得受與分配等語，尚非虛妄，應
      堪採信。至於其另主張五十四年七月三十一日借用砂糖一萬五千六百公斤部分
      ，自五十四年八月一日起至六十年四月二十日止間之利息，因已逾五年之時效
      ，被上訴人不得就抵押物取償等語；按民法第一百四十五條第二項所稱之利息
      請求權，經時效消滅者，亦僅賦予債務人拒絕給付的抗辯權而已，至於債權人
      尚非不得就擔保物取償；且民法第一百四十四條第一項規定時效完成後，債務
      人得拒絕給付，是消滅時效完成之效力，不過發生拒絕給付之抗辯權，並非使
      請求權當然消滅，債務人若不行使其抗辨權，法院自不得以消滅時效業已完成
      ，即認請求權已歸消滅（最高法院二十九年度上字第一一九五號判例參照）。
      而本件上訴人就前揭利息部分，既未為於原審執行法院分配時為消滅時效業已
      完成而拒絕給付之抗辯，自與其是否主動清償無涉，自不能採為有利於其之認
      定；從而上訴人此部分之主張自不足採。
（四）再者，上訴人確有出售其所有之坐落台南縣大內鄉○○段第二八八號、第二九
      九之一六號及第三○三之九號等三筆土地與蘇振能，得款七萬元，並由介紹人
      即訴外人楊走存入被上訴人在台南縣大內鄉農會所設帳戶內，以清償其積欠被
      上訴人債務之事實，已據上訴人於本院前審及本院審理時陳述在卷，並有其所
      提出之原審法院七十一年度訴字第一八七三號民事判決書影本一份在卷可參（
      原審卷第七十三頁）；而證人楊走於本院七十二年度上字第四五六號債務人異
      議之訴民事事件審理時證稱：該土地價款交給被上訴人，被上訴人始塗銷抵押
      權登記，且沒有為上訴人作連帶保證等情（見本院七十二年度上字第四五六號
      卷第九十二頁反面）；此外，被上訴人又無法提出其他確切之證據足資證明其
      所辯前揭價款係清償楊走為連帶保證人之其他價務係屬真實，自尚不能採為有
      利於其之認定。因此上訴人主張其有於五十六年交付七萬元予被上訴人，其重
      複受償，自應返還等語，亦非虛妄，而堪採信。惟因上訴人就此部分仍無法證
      明係清償本件前揭之債務，且為其所不否認；再參以前揭原審法院七十一年度
      訴字第一八七三號民事判決乃認定此部分係清償另筆之債務，而與本件無關，
      自不影響原審執行法院於第一次及第二次所為之有關本金、利息及違約金之分
      配，附此敘明。
（五）至上訴人雖又主張其已於五十三年一月廿一日交付九萬九千六百元予被上訴人
      以清償其積欠被上訴人債務云云。惟此則為被上訴人所堅決否認，且查依原審
      法院七十一年度訴字第一八七三號民事卷所附之臺南縣大內鄉○○段第二八五
      號土地登記簿謄本所載，該筆土地所擔保之四萬六千元債權雖因清償而於五十
      三年一月廿一日為抵押權消滅之登記；惟之所以為塗銷抵押權登記，係因該第
      二八五號及同段第二八四之一號兩筆土地欲出售予訴外人楊武達、楊武祥兄弟
      ，抵押權所擔保之債務並未清償，而由上訴人與被上訴人共同委託土地代書陳
      德樂於五十四年七月三十一日書具字條記明：「本件債務利息自民國五十四年
      七月卅一日起月利定二分五厘計算，每月交付一次，清償期日延長至五十五年
      七月卅一日止」等語，並由上訴人親自簽名蓋章，粘貼於抵押權設定契約書上
      第一頁，已據證人陳德樂於本院七十二年度上更一字第三六一號審理時證述屬
      實在卷（見本院前揭卷五十三頁反面、五十四頁），並有該字條粘於該抵押權
      設定契約書上可參（附原審法院六十九年執字第三○五一號卷第十四頁），且
      上訴人亦自認該字條上之印章為真正（同前揭卷第七十五頁）；顯見該字條之
      記載確為真正。至證人楊武達雖證稱：二筆土地總價款九萬多元，除交二千元
      給上訴人外，餘均交與被上訴人云云；惟參諸其所稱買受之第二八四之一號土
      地於五十二年十月十六日已另設定四千公斤砂糖之抵押債權，而於五十三年一
      月廿一日與同段第二八五號土地均記明因清償而為消滅之登記以察，足徵訴外
      人楊武達交付之土地款並非用於清償第二八五號土地所擔保之債權，至為明顯
      ；且上訴人向被上訴人所借用之四萬六千元債務亦尚未清償，亦無疑義。否則
      ，上訴人何須於五十四年七月卅一日另立具前揭字據表示該筆債務之清償期日
      延長至五十五年七月三十一日止之理？且此益徵上訴人主張出賣大內鄉○○段
      第二八五號、二八四之一號土地予楊武達、楊武祥兄弟，所得價款九萬九千六
      百元已交被上訴人收訖，並以該兩筆土地之抵押權經塗銷資為其依據云云，顯
      不足採。
七、綜上所述，上訴人主張被上訴人以原審法院六十四年度拍字第六十三號拍賣抵押
    物裁定，向原審法院聲請而由該院民事執行處以八十三年度民執字第四七四三號
    ，就上訴人所有坐落台南縣大內鄉第四七四之九號等筆土地暨地上物，聲請強制
    執行之執行名義中所揭諸之債權，業經原審法院以六十四年度民執字第三四○二
    號、六十九年度民執字第三○五一號強制執行程序清償債務；嗣於本件訴訟進行
    中，因原審法院八十三年度民執字第四七四三號強制執行事件，業於八十五年五
    月三十一日，經公開拍賣，由訴外人謝永安以二百六十一萬七千八百元得標買受
    拍定，並於八十五年六月六日繳足價金，且經原審執行法院發給權利移轉證書，
    強制執行程序已告終結；惟被上訴人竟仍自原審法院八十三年度民執字第四七四
    三號強制執行程序中受償尚未清償本金部分已逾五年時效之利息及違約金；因情
    事變更而有變更訴訟標的之必要，爰依民事訴訟法第四百四十六條第一項但書之
    規定，本於不當得利及繼承之法律關係，請求被上訴人等應連帶給付上訴人三十
    五萬一千八百十七元（即﹝000000－000000﹞＋﹝000000－00000﹞＋70000）及
    自前揭準備書狀繕本送達之翌日即八十五年五月七日起即至清償日止，按週年利
    率百分之五計算之遲延利息，為有理由，應予准許；原審就此部分為上訴人敗訴
    之判決，尚有未洽。上訴人上訴意旨指摘原判決此部分不當，求予廢棄，非無理
    由，應由本院予以廢棄改判如主文第二項所示。至上訴人請求被上訴人應帶給付
    超過前揭核准之金額即七十四萬六千七百二十八元（為0000000－000000），及
    自前揭準備書狀繕本送達之翌日起即至清償日止，按週年利率百分之五計算之遲
    延利息部分，為無理由，原審就此部分駁回上訴人之請求，經核於法並無不合，
    上訴人上訴意旨指摘原判決此部分不當，求予廢棄改判，為無理由，應駁回其上
    訴。
八、又本件待證事實已臻明確，兩造其餘攻擊防禦方法及舉證，對判決之結果已不生
    影響，爰不一一詳為審酌，附此敘明。
九、據上論結，本件上訴為一部有理由，一部無理由，依民事訴訟法第四百五十條、
    第四百四十九條第一項、第七十九條但書、第八十五條第一項判決如主文。
中      華      民      國    八十九    年      八      月      八      日
                                    臺灣高等法院臺南分院民事第四庭
~B1審判長法官  王    惠    一
~B2      法官  蘇    清    恭
~B3      法官  張    世    展
右為正本係照原本作成。
不得上訴。
中      華      民      國    八十九    年      八      月    十四      日
~B法院書記官  廖    英    琇


司法院資訊處製作；財團法人民間司法改革基金會備份。
